【裁判字號】    97,訴,40
【裁判日期】    981127
【裁判案由】    確認通行權存在等
【裁判全文】
臺灣桃園地方法院民事判決                97年度訴字第40號
原     告   盈益建設有限公司
法定代理人  丁○○
原      告  甲○○
共      同
訴訟代理人  李後政律師
            陽文瑜律師
            李承訓律師
複  代理人  許姿萍律師
被      告  丙○○
訴訟代理人  謝天仁律師
複  代理人  吳佩玲律師
訴訟代理人  乙○○
上列當事人間請求確認通行權存在等事件，於民國98年11月3 日
辯論終結，本院判決如下：
    主  文
確認原告就被告所有坐落桃園縣龍潭鄉○○段608 地號如附圖所
示608-（A ）部分（面積四三點二○平方公尺）之土地有通行權
存在。
原告其餘之訴駁回。
訴訟費用由被告負擔三分之一，餘由原告負擔。
    事實及理由
壹、程序方面：
一、按確認法律關係之訴，非原告有即受確認判決之法律上利益
    者，不得提起之，民事訴訟法第247 條第1 項定有明文。而
    所謂即受確認判決之法律上利益，係指法律關係之存否不明
    確，原告主觀上認其在法律上之地位有不安之狀態存在，且
    此種不安之狀態，能以確認判決將之除去者而言（最高法院
    52年台上字第1240號判例意旨參照）。查原告等主張其就被
    告所有、坐落桃園縣龍潭鄉○○段608 地號如附圖乙案所示
    柏油路部分面積110.74平方公尺之土地有通行權存在，惟為
    被告所否認。是兩造間袋地通行權之法律關係是否存在，在
    原告主觀上認有不安狀態存在，即屬不確定；而此種不確定
    之狀態復得以本確認判決加以除去，揆諸前揭判例意旨，原
    告提起本件確認之訴，堪認有即受確認判決之法律上利益，
    合先敘明。
二、次按，訴訟繫屬中為訴訟標的之法律關係，雖移轉於第三人
    ，於訴訟無影響，民事訴訟法第254 條第1 項前段定有明文
    。本件原告甲○○雖於訴訟繫屬中將其所有桃園縣龍潭鄉○
    ○段621 地號土地（嗣分割為同段621 地號、621 之1 地號
    至621 之43地號土地）出售予第三人余誌和等人並移轉土地
    所有權完竣，有卷附桃園縣大溪地政事務所98年9 月30日溪
    地登字第0980003926號函及所附之土地登記謄本、土地移轉
    登記資料可稽（見本院卷二第141 頁至第306 頁、本院卷三
    、四），惟依前開規定，於本件訴訟並無影響，併此敘明。
三、再按，民法第787 條至第789 條關於袋地所有人之通行權之
    規定，於土地、建築物或其他工作物利用人準用之，此參98
    年1 月23日修正公布、同年7 月23日施行之民法第800 條之
    1 之規定自明；觀諸上開規定之立法目的，乃係為調和相鄰
    關係之利用與衝突，民法第774 條至第800 條相鄰關係規定
    不僅規範相鄰土地所有人間，即地上權人、地役權人、典權
    人、承租人、其他土地、建築物或其他工作物利用人間，亦
    宜準用，爰增訂本條規定，以符民法規範相鄰關係之宗旨，
    並期立法之精簡，至於建築物所有人為土地之利用人，當然
    有本條之適用，不待明文。經查，本件原告盈益建設有限公
    司於原告所有之桃園縣龍潭鄉○○段621 地號土地（分割前
    ）建築房屋，此為兩造均不爭執，是其於該等建物建築完成
    時，即原始取得該等建物之所有權，從而，按前開說明，民
    法第787 條之鄰地通行權規定於土地利用權人相互間亦有準
    用，從而原告盈益建設有限公司提起本件訴訟，自屬當事人
    適格，合先敘明。
貳、實體方面：
一、原告起訴主張：
    (一)緣原告盈益建設有限公司前於原告甲○○所有、坐落於桃
      園縣龍潭鄉○○段621 地號土地（分割前，以下簡稱系爭
      621 地號土地），興建達40戶之透天別墅型集合式住宅，
      戶戶有雙車位，而該建案業已興建完成，並委請訴外人進
      行銷售；查系爭621 地號土地對外並無適宜道路，如欲與
      桃園縣龍潭鄉○○路○○段相連，必須經過被告所有坐落
      桃園縣龍潭鄉○○段608 地號土地（下稱系爭608 地號土
      地）。然自原告開始於系爭621 地號土地上興建房屋後，
      被告即與其家人於其所有之系爭608 地號土地上設置障礙
      物妨礙原告工程車輛之進出，屢經原告勸解、報警，被告
      均不為所動。
    (二)按民法第787 條第1 項所謂土地與公路無適宜之聯絡，致
      不能為通常之使用，其情形不以土地絕對不通公路為限，
      即土地雖非絕對不通公路，因其通行困難以致不能為通常
      之使用時，亦應許其通行周圍地以至公路（最高法院53年
      度台上字第2996號判例意旨參照）。且按「鄰地通行權之
      功能在解決與公路無適宜聯絡袋地之通行問題，不在解決
      袋地之建築問題，固不能僅以建築法或建築技術上之規定
      為酌定通行事項之基礎，但通行鄰地之目的既在使袋地得
      為通常之使用，是於袋地為建地時，即須將其建築需要列
      入考量；若准許通行之土地，不足敷袋地建築之基本需求
      ，尚不能謂已使為建地之袋地為通常之使用。」，最高法
      院85年度台上字第3141號判決明揭斯旨。是以，系爭621
      地號土地為建地，當需考量其建築應有車輛進出及安全會
      車之基本需求後，以歷來供通行之寬度即乙案為許可通行
      之範圍最為適當。從而，若欲通行至公路（即中豐路），
      不僅要考量可供車輛通行外，且必須給予可供會車之道路
      寬度，始可認符合民法第787 條所定「通常之使用」要件
      。
    (三)被告雖辯稱原告可經由同段662 地號土地對外通行云云；
      惟與系爭621 地號、608 地號土地相鄰之同段662 地號土
      地，原係日據時代之保甲路，其寬度僅約1 公尺至2 公尺
      ，根本不足供一般汽車行駛之用。亦即，所謂「無適宜之
      聯絡，致不能為通常使用」之土地，在現代普遍使用汽車
      之社會而言，係指對外若無可供汽車通行使用之聯絡道路
      之土地而言。又系爭土地週遭均為農田及民宅，欲通往中
      豐路，必須經由前開662 地號及系爭608 地號土地等情，
      益證確有通行系爭608 地號土地之必要；而被告亦不爭執
      原告得通行其所有之系爭608 地號土地，僅辯稱其所留連
      同原本662 地號土地之寬度有3 公尺，足可供原告通行云
      云，是本件之爭點已非原告得否主張袋地通行權，而係原
      告得通行被告所有系爭608 地號土地之範圍究係多少。其
      次，被告雖又另辯稱除前開662 地號土地外，其尚在系爭
      608 地號土地上留設部分土地，連同662 地號土地之寬度
      有3 公尺，足可供原告通行，況此部分亦經龍潭鄉公所函
      覆同意云云；然原告前向鈞院聲請假處分，經鈞院進行調
      查勘驗被告提出之現場照片，被告所留道路之寬度，約僅
      供1 輛自用小客車行駛之寬度，按道路交通安全規則第38
      條第2 項第2 款及建築技術規則建築設計施工編第61條規
      定車道寬度不得少於5.5 公尺，而一般貨車及小客車，車
      寬約2-2.5 米，因系爭既存道路係出入系爭土地之唯一道
      路，故須供雙向通行，寬度因而約需6 米左右。足見3 米
      之寬度根本無從為會車，是亦顯未能符合通常之使用自明
      。原告主張應採附圖乙案測繪之範圍供通行，不僅符合通
      行之必要，更屬造成損害最小之處所及方法。
    (四)綜上，爰依民法第787條之規定提起本件訴訟，並聲明：
      1.確認原告就被告所有坐落桃園縣龍潭鄉○○段608 地號
        土地、如附圖乙案所示柏油路部分面積110.74平方公尺
        之土地有通行權。
      2.被告不得就前開土地，為設置障礙物等妨礙原告通行之
        行為。
二、被告辯稱：
    (一)按民法第787 條規定，「土地因與公路無適宜之聯絡，致
      不能為通常使用者，土地所有人得通行周圍地以至公路。
      但對於通行地因此所受之損害，應支付償金。前項情形，
      有通行權人，應於通行必要之範圍內，擇其周圍地損害最
      少之處所及方法為之。」則如土地已與公路有適宜之聯絡
      而可為通常使用時，土地所有人即不得再向周圍地所有人
      主張袋地通行權，又有通行權人應於通行必要範圍內選擇
      對周圍地損害最少之處所及方法行使通行權，方為適法。
    (二)參以95年10月14日龍鄉工字第0950026401函文，系爭土地
      之前後路寬原本即僅有3 公尺。原告承購系爭土地之前，
      附近土地皆為農地，會使用到系爭662 地號土地者僅有少
      數之被告家族等人。而原告乃承購被告家族之土地，為明
      界址早在93年即申請鑑界，對於周圍土地及現有通行狀況
      已有所了解，應得以因應3 米道路進行評估規劃。本件被
      告設置鐵架尚保留系爭土地寬約1 公尺多，與原662 地號
      寬約2 公尺，尚有共約3 公尺寬之道路，供包括原告等周
      邊土地所有人使用，並未影響或妨礙原告原有之通行權利
      。且按民法第787 所定之通行權，係為促進袋地之利用，
      而令周圍地所有人負容忍通行之義務，為對周圍地所有權
      所加之限制。故其通行範圍應以使土地（袋地）得為「通
      常使用」為已足，不得因通行權人個人特殊用途、或道路
      是否整齊美觀之市容考量，而損及周圍地所有人之利益（
      92年台上字第1399號判決參照）。原告所有系爭土地原均
      為農地或農舍，原告乃變更農地為建地並建築40戶房屋，
      並供多數人使用，對於原告前述土地而言實為特殊用途，
      原告不得要求擴大通行道路之範圍而損及被告使用其所有
      土地之利益。
    (三)袋地通行權之制度，雖以使地盡其利、增進社會經濟等公
      益為目的，而為衡平土地所有權人所受之侵害，依民法第
      787 條第2 項，袋地通行權人僅能於「必要之範圍內」選
      擇對周圍地侵害最少之處所及方法行使權利。原告主張被
      告應加寬該道路至6 公尺，以利雙向通行，明顯已逾越供
      其通行之必要範圍，亦非對於被告土地侵害最少之方法及
      處所，其主張明顯違反民法787 第2 項之規定，應無理由
      。
    (四)又民法第787 條第1 項所定之通行權，其主要目的，不僅
      專為調和個人所有之利害關係，且在充分發揮袋地之經濟
      效用，以促進物盡其用之社會整體利益，故土地所有人為
      有效利用其土地，於不妨害鄰地正常使用之範圍內，似得
      變更其原有之通行方法，通行鄰地以至公路（76年台上字
      第2568號參照）。反面推之，如土地所有人行使其袋地通
      行權，有害於鄰地正常使用者，不得主張變更通行方法。
      今系爭608 地號為農地，被告使用種植蔬菜乃正常使用，
      原告主張擴張通行範圍，有害及被告使用土地，自不應允
      許。
    (五)退步言之，縱認662 號土地之原路寬2 公尺非屬「土地與
      公路適宜之聯絡」，被告依據前述龍潭鄉公所之指示，保
      留私人土地608 地號寬約1 公尺多，與662 地號土地之路
      寬合計3 公尺路寬以供通行，應可認已屬於「土地與公路
      有適宜之聯絡」。
    (六)末查，大溪地政事務所98年7 月10日複丈成果圖圖示系爭
      662 地號寬度約1.7 米，608-（A ）部份最窄處亦有約
      1.3 米，合計約3 米之寬度，與95年10月14日龍鄉工字第
      0950 026401 函所示之前後路寬相同，可供一般人車進出
      並通往公路之通常使用，被告對此並無意見。
    (七)原告依據道路交通安全規則第38條第2 項第2 款及建築技
      術規則建築設計施工編第61條之規定，主張系爭道路之寬
      度應不得少於5.5 公尺，並無理由。觀諸道路交通安全規
      則第38條並無規定車道寬度不得少於5.5 公尺之規定；且
      建築技術規則建築設計施工編第61條係規定於第14節停車
      空間內，而該條之規定係規定建築物停車空間之設置，車
      道之寬度應符合若干公尺之規定，況依建築技術規則總則
      編第2 條之規定：「本規則之適用範圍，依本法第3 條之
      規定。」，而依同法第3 條之規定：「建築物之設計、施
      工、構造及設備，依本規則各編之規定。」，更可知該規
      則係適用於建築物應如何設計、施工、構造及設備。故原
      告依此規定而主張系爭道路寬度不得少於5.5 公尺，始足
      供通行之用，顯無理由。
    (八)被告若提供大溪地政事務所98年7 月10日複丈成果圖圖示
      608-（A ）部份供原告通行，則該部分之面積為43.2平方
      公尺，約13.0909 坪，而該區附近土地最新成交價格為每
      坪3 萬元，則608-（A ）部份土地市價約392,727 元。原
      告之土地為袋地，依現況觀之，勢必請求永久通行被告上
      開土地，應以被告實際所受損害，即以通行部分之土地地
      價之損失作為損失之數額，爰依民法第787 條第1 項但書
      規定，請求原告應給付被告392,727 元之償金。
    (九)綜上，原告之請求為無理由，並聲明：原告之訴駁回。
三、本院之判斷：
    (一)經查，系爭621 地號土地為原告甲○○所有，原告盈益建
      設有限公司（以下簡稱盈益公司）利用系爭621 地號土地
      建築房屋並原始取得該房屋之所有權，而為系爭621 地號
      土地之利用人；系爭608 地號土地為被告所有；又系爭62
      1 地號土地需經由608 地號土地旁之同段662 地號土地，
      始能對外通行至桃園縣龍潭鄉○○路，而該662 地號土地
      之寬度未達3 公尺一情，為兩造均不爭執，復有原告提出
      系爭621 地號土地、608 地號土地之土地登記謄本各1 份
      為證（見本院卷一第8 頁至第11頁），並經本院依職權勘
      驗現場無訛，有勘驗筆錄1 份可稽（見本院卷二第104 頁
      至第105頁），是此部分之事實堪以認定，合先敘明。
    (二)按土地因與公路無適宜之聯絡，致不能為通常使用時，除
      因土地所有人之任意行為所生者外，土地所有人得通行周
      圍地以至公路，民法第78條第1 項前段定有明文。再按土
      地因與公路無適宜之聯絡，致不能為通常使用者，土地所
      有人得通行周圍地以至公路，固為民法第787 條第1 項前
      段所明定；惟土地是否不能為通常使用，應斟酌土地之形
      狀、面積、位置及用途定之，且民法第787 條第1 項所謂
      土地與公路無適宜之聯絡，致不能為通常之使用，其情形
      不以土地絕對不通公路為限，即土地雖非絕對不通公路，
      因其通行困難以致不能為通常之使用時，亦應許其通行周
      圍地以至公路，最高法院53年台上字第2996號判例意旨、
      81年度台上字第2453號判決要旨可資參照。故審酌袋地通
      行權是否存在之前提，端視該土地是否因通行困難以致不
      能為通常之使用而定。再查：原告於系爭621 地號土地上
      ，蓋有透天式集合住宅40戶，現已銷售完畢且住戶均已入
      住乙節，亦為兩造均不爭執，而系爭621 地號土地欲通行
      至桃園縣龍潭鄉○○路之公路，僅得利用同段662 地號土
      地，業如前述，而依據桃園縣大溪地政事務所98年7 月10
      日溪地測字第0982 000442 號函所附之土地複丈成果圖所
      示，662 地號土地之寬度為0.3 公分，以1/500 之比例尺
      計算，662 地號土地寬度為1.5 公尺；矧以道路通行之目
      的，除供行人步行外，尚包括車輛通行之用，參以目前自
      小客車之車寬度多為1.6 公尺至1.8 公尺，因此662 地號
      土地尚非適宜之聯絡道路，從而，系爭621 地號土地雖非
      絕對不通公路，然其使用662 地號土地通行已有困難而不
      能為通常之使用，故有利用被告所有之系爭608 地號土地
      以為通行之必要。
    (三)原告主張其就系爭608 地號土地，就附圖乙案所示之土地
      範圍110.74平方公尺之土地有通行之必要，此據被告否認
      在卷，認原告僅有附圖所示之608-（A ）部分之土地（43
      .20 平方公尺）始有通行之必要。復查：
      1.原告援引建築技術規則建築設計施工編第61條之規定，
        認車道寬度不得少於5.5 公尺，認系爭662 地號、608
        地號土地為出入系爭621 地號土地之唯一道路，故須供
        雙向通行，所需道路寬路應為6 公尺許，始屬必要云云
        ，此據被告否認，辯稱：原告主張被告應加寬該道路至
        6 公尺，以利雙向通行，明顯已逾越供其通行之必要範
        圍，亦非對於被告土地侵害最少之方法及處所，其主張
        明顯違反民法787 第2 項之規定等語。
      2.按民法第787 條第1 項之情形，有通行權人應於通行必
        要之範圍內，擇其周圍地損害最少之處所及方法為之，
        同條第2 項前段亦有規定。則原告既有通行被告所有之
        系爭608 地號土地之必要，則應其利用被告之土地，自
        應擇其必要之範圍。被告同意將附圖所示之608-（A ）
        部分之土地（43.20 平方公尺），供原告合併與662 地
        號之土地通行，而此部分之土地與662 地號土地合併後
        ，該道路之最小寬度為3 公尺，此為兩造均不爭執，又
        依據道路交通安全規則第38條第1 項第2 款規定，汽車
        全寬度超過2.5 公尺之規定，上開道路已足供車輛出入
        通行之用。
      3.原告雖援引上開規定，認車道寬度不得少於5.5 公尺云
        云，然建築技術規則建築設計施工編第61條之規定，然
        該規則之制定目的，在於規範建築物之設計、施工、構
        造及設備，此參建築技術規則總則編第3 條第1 項自明
        ，尚難據此即為道路寬度之規定；而被告提供系爭608
        地號土地之608-（A ）部分土地，與662 地號土地合併
        利用之道路最小寬度3 公尺部分之長度，依上開大溪地
        政事務所函附之土地複丈成果圖所示，為3 公分，依1/
        500 之比例尺計算，該部分之長度為15公尺，而依卷附
        系爭道路之照片所示，於道路之一端即可目視他端之來
        車，而得以為適當之會車處置而無不能通行之情。是本
        院綜合各項情狀，認原告就被告所有之系爭608 地號土
        地，以附圖所示之608-（A ）部分土地（43.20 平方公
        尺）有通行之必要，逾此範圍即屬無理，不應准許。
    (四)又查，原告盈益公司前以其就系爭608 地號土地有通行權
      為由，向本院聲請假處分，經本院以95年度裁全字第9274
      號裁定原告盈益公司供擔保後，被告就附圖甲案所示之60
      8 部分、面積75.86 平方公尺之土地，不得為任何設置障
      礙物及妨礙通行之行為，被告不服提起抗告，經臺灣高等
      法院以96年度抗字第32號裁定駁回抗告，有上開假處分卷
      宗可稽；而被告現就系爭608 地號土地就附圖甲案所示之
      608 部分（面積75.86 平方公尺）部分，已依上開假處分
      之意旨，未設置圍牆或其他妨礙通行之障礙物，此為兩造
      均不爭執，而附圖608-（A ）部分（面積43.20 平方公尺
      ），為甲案所示608 部分範圍之內，顯見被告未於附圖60
      8-（A ）部分，為設置障礙物等妨礙原告通行之行為。此
      外，原告既有通行被告所有、系爭608 地號土地中，附圖
      608-（A ）部分之土地之權利，業如前述，則被告自不得
      就該部分之土地為設置障礙物等妨礙原告通行之行為，然
      被告尚未為此禁止行為，原告即於聲明主張，於法難謂有
      合，是原告此部分之請求，為無理由，應予駁回。
    (五)被告辯稱：依民法第787 條第2 項但書之規定，原告應支
      付被告其通行系爭608 地號土地，致被告所受損害之償金
      合計392,727 元云云。按依民法第787 條第1 項後段規定
      ，有通行權者，對於通行地因此所受之損害，雖應支付償
      金，惟「償金」係指補償土地所有權人不能使用土地之損
      害，必於有通行權者，行使其通行權後，始有是項損害之
      發生，與通行權無對價關係，最高法院76年度台上字第26
      46號裁判意旨可資參照。末查，被告雖請求原告支付償金
      ，然此究屬另一問題，尚非本件得以審酌，此外，被告僅
      以陳述而非以聲明為此項請求，是被告此部分之請求，本
      院不予斟酌，附此敘明。
    (六)從而，原告請求確認其就被告所有、系爭608 地號土地，
      如附圖所示608-（A ）部分面積43.20 平方公尺之土地有
      通行權存在，為有理由，應予准許，逾此部分之請求，即
      屬無據，應予駁回。
四、本件事證已臻明確，兩造其餘主張及舉證，經核與判決基礎
    不生影響，爰不另一一論述，附此敘明。
據上論結，本件原告之訴為一部有理由、一部無理由，依民事訴
訟法第79條，判決如主文。
中    華    民    國    98    年    11    月    27    日
                  民事第三庭    法  官  陳心婷
以上正本係照原本作成
如對本判決上訴，須於判決送達後20日內向本院提出上訴狀
中    華    民    國    98    年    11    月    27    日
                                書記官  林君燕

司法院資訊處製作；財團法人民間司法改革基金會備份。
